臺灣高等法院臺南分院刑事判決　　　　 95年度上易字第671號
上　訴　人
即　被　告　乙○○
　　　　　　　　　　　40號
上列上訴人因詐欺案件，不服臺灣臺南地方法院95年度訴緝字第
36號中華民國95年10月31日第一審判決（起訴案號：臺灣臺南地
方法院檢察署89年度偵字第6509號及以同一事實移送併辦之臺灣
屏東地方法院檢察署95年度偵字第2759號），提起上訴，本院判
決如下：
    主  文
上訴駁回。
    事  實
一、郭昊自民國（下同）87年間起夥同張家福、綽號「五千」、
    「益仔」、「章仔」等成年男子，共同意圖為自己不法之所
    有，以販售人頭支票牟利為業，其方式為每一支票帳戶以新
    台幣（以下同）三萬元至五萬元之代價收購人頭，再培養不
    實信用取信金融機關，使各金融機關陷於錯誤，准其開設支
    票帳戶請領支票使用，於取得支票後再以每張空白支票二、
    三千元不等之代價，直接或間接出售予經濟狀況不佳急需用
    款之人，並於預定之時間內，一齊退票。乙○○明知購買已
    填載發票人但發票日、金額空白之支票使用者，多係無清償
    票款之能力與意願，而欲行使此種俗稱「芭樂票」藉以詐騙
    ，仍基於幫助他人意圖為自己不法所有之不確定概括故意，
    於88年1月8日以自己名義擔任「雅姿服飾商行」之負責人，
    並分別於87年12月29日、88年1月7日、8日、12日、20日，
    陸續向華南商業銀行潮州分行、第一商業銀行潮州分行、臺
    灣土地銀行潮州分行、中國農民銀行潮州分行、臺灣中小企
    業銀行潮州分行申請開立支票存款帳戶，並配合應付前開金
    融機構徵信作業，俟上述金融機構同意核發大量支票後，將
    領得之支票及印鑑交付予真實姓名年籍不詳「江啟清」使用
    ，並以每月領取一萬八千元為代價，「江啟清」再轉交郭昊
    、張家福。嗣有張麗娟（業經臺灣臺南地方法院先行判處有
    期徒刑六月，如易科罰金以銀元三百元折算一日確定）向販
    售「芭樂票」詐欺集團成員所取得發票人為乙○○，發票
    日88年7月30日，面額十七萬元之臺灣中小企業銀行潮州分
    行支票及發票人為黃榮南（業經臺灣高等法院臺南分院判
    處有期徒刑一年十月確定），發票日88年8月5日，面額20
    萬元之台南區中小企業銀行新興分行支票各一紙，係來源不
    明之人頭支票且無法兌現，而於88年5月或6月間，在臺南市
    持向甲○○週轉調現，上開支票經屆期提示後均遭退票，經
    甲○○向付款銀行查詢後始知受騙。而以乙○○名義簽發之
    「芭樂票」在流通市面後，於預先設定之日期同時退票，至
    88年6月18日經公告拒絕往來，迄89年7月17日止，退票總金
    額高達四千三百七十三萬一千八百七十四元。經法務部調查
    局臺南縣調查站於88年12月22日，因在郭昊（業經判處有期
    徒刑五年十月）、張家福（另案審結）住所、營業所等地，
    實施搜索查獲張家福、郭昊等人之販賣人頭支票集團，因而
    循線查獲上情。
二、案經法務部調查局臺南縣調查站移送臺灣臺南地方法院檢察
    署檢察官偵查起訴，及由法務部調查局高雄市調查處移送臺
    灣高雄地方法院檢察署呈請臺灣高等法院高雄分院檢察署令
    核轉臺灣屏東地方法院檢察署檢察官以同一事實移送併案審
    理。
    理  由
甲、程序方面：
    (一)按當事人、代理人或辯護人於法院調查證據時，知有
        第159條第1項不得為證據之情形，而未於言詞辯論終結
        前聲明異議者，視為有前項之同意，刑事訴訟法第159
        條之5第2項定有明文。查本件被告乙○○並未爭執證人
        張昊、張文彬、張麗娟、甲○○等於調查站及臺灣臺南
        地方法院審理時所為之證詞，且迄未於本案言詞辯論終
        結前聲明異議，則依刑事訴訟法第159條之5規定，視為
        被告已同意援引作為證據。
    (二)除顯有不可信之情況外，從事業務之人於業務上或通
        常業務過程所須製作之紀錄文書、證明文書，亦得為證
        據，依刑事訴訟法第159條之4第2款亦定有明文，故被
        告向華南商業銀行潮州分行、第一商業銀行潮州分行、
        臺灣土地銀行潮州分行、中國農民銀行潮州分行、臺灣
        中小企業銀行潮州分行申請開立支票存款帳戶及退票紀
        錄等資料，為該等金融機構從業人員本於業務過程所須
        製作之紀錄文書，被告亦未爭執該等書證之證據能力，
        且經本院審酌該等書證作成時之情況及證據取得過程等
        節，並未有何顯不可信之情況，認為上開證據，均有證
        據能力，可以作為認定事實之依據。
乙、實體認定：
    (一)訊據上訴人即被告乙○○坦承擔任「雅姿服飾商行」之
        負責人，並以其名義向華南商業銀行潮州分行、第一商
        業銀行潮州分行、臺灣土地銀行潮州分行、中國農民銀
        行潮州分行、臺灣中小企業銀行潮州分行申請開立支票
        存款帳戶，並將領得之支票交付予「江啟清」使用，惟
        辯稱：自稱「江啟清」的人邀其合夥開服飾店，約定資
        金由「江啟清」負責，伊負責出票，且每月可領一萬八
        千元當作看店費用，所以其才會至上開各銀行開立支票
        帳戶請領支票，但所領得之空白支票連同印鑑全都由「
        江啟清」使用，幾個月後「江啟清」即不見縱影，伊未
        領得薪資，亦未領用支票，並不知「江啟清」支票使用
        情形，絕無幫助詐欺之犯行等語。
    (二)經查：
        (I)被告乙○○係於88年1月8日，以其名義擔任「雅姿
            服飾商行」之負責人，並分別於87年12月29日、88
            年1月7日、8日、12日、20日，先後親自向華南商
            業銀行潮州分行、第一商業銀行潮州分行、臺灣土
            地銀行潮州分行、中國農民銀行潮州分行、臺灣中
            小企業銀行潮州分行申請開立支票存款帳戶，請領
            支票使用，上開以被告名義簽發之支票並於88年6
            月18日經公告拒絕往來，迄89年7月17日止，退票
            總金額高達四千三百七十三萬一千八百七十四元等
            情，有該等金融機構檢送之被告支票存戶開戶暨領
            用支票紀錄等資料附卷可稽（附於偵三卷第124至
            134 頁、第196至232頁）。
        (II)張昊於調查站供稱：「我係找到人頭以每家銀行五
            萬元代價給予人頭，再以人頭之名義虛設行號，向
            銀行申請支票，初期支票自己開立自己領取，培養
            信用，取得銀行信任，銀行初期均給予25張之支票
            ，取得信任後，再給50張或100張，累積到一定數
            量後，販售於不特定人」、「乙○○係人頭」（詳
            偵二卷第6頁、第9頁），證人張文彬證稱：「蔡美
            桂的人頭支票，我是向綽號阿輝以每張二千一百元
            至二千三百元買的，再以每張三千元至三千五百元
            販售」 (詳偵一卷第11頁)，證人張麗娟供稱：「
            發票人乙○○金額十七萬元之支票一張是阿南交給
            我的」 (詳調一卷第18之1頁)，又證人甲○○係遭
            張麗娟持如事實欄所示，發票人為被告之臺灣中小
            企業銀行潮州分行支票佯稱客票調借現金，致曾麗
            珠陷於錯誤如數交付借款經屆期提示退票乙節，亦
            經證人甲○○於原審審理時到庭供證甚明（詳原審
            訴字第1453號卷第68頁、第69頁），並有該紙支票
            及退票理由單在卷足憑（附於調一卷第21之1頁）
            。足證乙○○係陳昊集團所培養的人頭戶無誤。
        (III)按支票為流通證券，持票人將自己或他人所簽發之
            支票背書轉讓予第三人，於到期日由持票人持向金
            融機構請求付款，乃支票代替現金作為支付工具之
            基本制度設計，從而金融行庫就支票之申領莫不依
            一定之債信標準或審核與行庫往來之一定業績後始
            予核發，以維交易信賴及社會經濟秩序，而查被告
            乙○○在原審及本院供稱其係從事服飾行之生意，
            且該服飾行其未出任何資金，而係負責至上開金融
            機構開戶領取空白支票供「江啟清」使用，其未曾
            使用過支票等語（詳原審卷第76頁、第77頁、第82
            頁、第83頁、本院95年12月22日筆錄），而衡之一
            般人向金融行庫申請領用支票，皆慎重其事，唯恐
            遭人盜用，而被告並非大型公司或企業之負責人，
            甚至僅係單純出名之商號名義人，且其自承從未使
            用過支票，衡情殊無於短期間內急需向多家行庫領
            用空白支票俾供交易或借他人使用之理，詎其竟於
            短時間內連續向多家金融行庫申請支票存款帳戶，
            且其於開戶後之短短時間內，便無條件縱任「江啟
            清」大量領取使用，參以被告既未能提供「江啟清
            」其人之年籍資料以供調查，顯見二人極不熟識，
            被告事前既未對「江啟清」加以徵信，即連續將空
            白支票大量交付「江啟清」使用，卻未留下任何支
            票使用明細紀錄俾供追縱查證，足見被告係因「江
            啟清」願以每月讓其支領一萬八千元為代價，始甘
            為「人頭支票戶」，甚為明確。
        (Ⅳ)再以本案退票張數眾多，依一般交易常情及經驗判
            斷，顯可知悉「江啟清」在取得空白支票後隨即大
            量轉手提供他人使用，益見「江啟清」及轉手取得
            被告該等人頭支票之人，在與他人交易之初即無意
            兌現此等空頭支票，始有如證人甲○○因之被騙受
            害情事發生，復參閱卷內所列其簽發遭退票之金額
            ，迄89年7月17日止總金額已高達四千三百七十三
            萬一千八百七十四元等情觀之，堪認被告乙○○係
            扮演人頭，專門前往各行庫開戶之角色，至於所領
            取之空白支票如何使用，有無兌現可能，則不予聞
            問，而究其動機，無非受前開「江啟清」等詐領支
            票不法集團允諾願以請領多家行庫支票即支付一定
            代價之誘惑，始甘冒風險執意為之，顯見被告有幫
            助他人意圖為自己不法所有之詐欺不確定故意甚明
            。從而被告前開所辯，要屬飾卸之詞，無足採信。
        (Ⅴ)綜上所述，被告所辯，顯係卸責之詞，不足採信，
            本件事證明確，被告幫助詐欺取財之犯行，足以認
            定。
    (三)按「芭樂票」者，乃由大盤尋覓人頭以虛設行號培養信
        用，通過金融機構徵信之方式而大量取得，專供販售予
        不特定人牟利，是不問大盤或人頭，於支票售出後，均
        無使其兌現之意思；另一方面，明知為「芭樂票」而仍
        購買使用者，則係著眼於支票可以作為支付工具，卻無
        須立即兌現之特性，藉以與人進行交易而詐取財物或利
        益。則於前開「芭樂票」運作模式中，實際施用詐術，
        使人陷於錯誤而給付財物、利益者，乃購買「芭樂票」
        使用之人，至於召募人頭申辦支票之大盤，以及提供人
        頭者，實際上均未參與上述詐欺之構成要件行為，而僅
        基於幫助之犯意提供詐欺工具，故核被告所為，係犯刑
        法第339條第1項詐欺取財罪之幫助犯，應依刑法第30條
        第2項規定，按正犯之刑減輕之。公訴人原認被告係共
        犯刑法第340條之常業詐欺罪，惟被告前揭行為應成立
        刑法第339條第1項詐欺取財罪之幫助犯，亦經檢察官於
        原審審理時當庭更正起訴法條，且審酌二者之基本社會
        事實仍屬相同，故並無依刑事訴訟法第300條規定，變
        更起訴法條予以審理之必要。至於移送併辦部分與前揭
        論罪科刑部分，為事實上同一之實質上一罪關係，自屬
        起訴範圍，本院依法應併予審究。
    (四)關於法律適用部分：按行為後法律有變更者，適用行為
        時之法律。但行為後之法律有利於行為人者，適用最有
        利於行為人之法律，刑法第2條第1項定有明文。被告等
        行為後，94年1月7日修正公布之刑法，自95年7月1日施
        行，關於修正後法律比較適用如下：
        被告行為後，刑法第56條連續犯之規定，業於94年2
          月2日修正公布刪除，並於95年7月1日施行，則被告
          之犯行，因行為後刑法業已刪除連續犯之規定，此刪
          除雖非犯罪構成要件之變更，但顯已影響行為人刑罰
          之法律效果，自屬法律有變更，依修正施行後刑法第
          2條第1項規定，比較新、舊法結果，仍應適用較有利
          於被告之行為時法律即修正施行前之刑法論以連續犯
          （最高法院九十五年第八次刑事庭會議決議參照），
          是被告先後多次請領支票幫助他人詐欺取財之犯行，
          時間緊接，方法相同，觸犯犯罪構成要件相同之罪名
          ，顯係基於概括犯意反覆實施，為連續犯，應依修正
          施行前刑法第56條連續犯之規定論以一罪，且依法加
          重其刑，並先加後減之。
        至於95年7月1日修正施行前刑法第30條第1項規定，
          原規定「幫助他人實施犯罪者，為幫助犯。」，現行
          刑法僅將「實施」一詞修正為「實行」，尚無關刑罰
          之變動，應無比較適用之必要。
        再起訴書雖認為被告與郭昊、張家福等人間，有犯意
          聯絡及行為分擔，均為共同正犯，惟按刑法第28條之
          共同正犯，係指二人以上共同實施犯罪之行為者而言
          ，幫助他人犯罪，並非實施正犯，在事實上雖有二人
          以上共同幫助犯罪，要亦各負幫助責任，仍無適用該
          條之餘地，最高法院33年上字第793號著有判例可資
          參照。被告所為既係構成幫助詐欺罪，依前揭判例意
          旨，即無成立共同正犯之可能。
        被告行為後，刑法施行法第1條之1係代替罰金罰鍰提
          高標準條例部分條文，與罰金罰鍰提高標準條例罰金
          額度相同，只是將刑法分則編之貨幣單位由銀元改成
          新臺幣，並不發生有利、不利之問題，亦非法律變更
          刑度之條文，當無比較新舊法之問題（參見上開施行
          法立法意旨）。
    (五)原審審理結果，認被告幫助詐欺之罪證明確，適用刑法
        第339條第1項，修正前刑法第56條，刑法第2條第1項前
        段、第30條第1項、第2項，並審酌被告之素行，犯罪之
        動機、目的、手段係為不法利益，不思正途賺取錢財，
        竟因貪圖每月一萬八千元之私利，即自願擔任人頭以申
        請支票幫助他人詐欺，既助長他人犯罪，增加政府查緝
        困難，且本件所涉之「芭樂票」流入市場後，退票總金
        額高達四千三百七十三萬一千八百七十四元，嚴重擾亂
        金融秩序，並造成與持用「芭樂票」者交易之人財產上
        損失等一切情狀，量處有期徒刑二年，認事用法俱無不
        合，量刑亦稱妥適，被告上訴意旨否認犯罪，指摘原判
        決不當，並無可取，為無理由，應予駁回。
丙、據上論斷，應依刑事訴訟法第368條，判決如主文。
本案經檢察官林炎昇到庭執行職務。
中　　華　　民　　國　　96　　年　　1 　　月　　11　　日
　　　　　　　　　刑事第五庭　審判長法　官　楊明章
                                    法  官　楊子莊
                                    法  官　戴勝利
以上正本證明與原本無異。
不得上訴。
　　　　　　　　　　　　　　　　　　書記官　陳淑貞
中　　華　　民　　國　　96　　年　　1 　　月　　11　　日
附錄本案論罪科刑法條：
刑法第339條：意圖為自己或第三人不法之所有，以詐術使人將
             本人或第三人之物交付者，處5年以下有期徒刑、
             拘役或科或併科1千元以下罰金。
             以前項方法得財產上不法之利益或使第三人得之
             者，亦同。前二項之未遂犯罰之。
